【裁判字號】    97,台上,5387
【裁判日期】    971029
【裁判案由】    違反毒品危害防制條例
【裁判全文】
最高法院刑事判決            九十七年度台上字第五三八七號
上  訴  人  台灣高等法院花蓮分院檢察署檢察官
上  訴  人
即  被  告  甲○○（原姓名陳永智）
上列上訴人等因被告違反毒品危害防制條例案件，不服台灣高等
法院花蓮分院中華民國九十七年八月二十二日第二審更審判決（
九十七年度上更(一)字第四三號，起訴案號：台灣台東地方法院檢
察署九十六年度偵字第一一三九號），提起上訴，本院判決如下
：
    主  文
原判決撤銷，發回台灣高等法院花蓮分院。
    理  由
本件原判決認定上訴人即被告甲○○（原姓名陳永智）明知甲基
安非他命，業經公告列為毒品危害防制條例第二條第二項第二款
所規定之第二級毒品，不得非法持有、販賣，因其平日亦有施用
習慣，為牟取施用毒品所需之花費及從中獲得施用毒品之利益，
竟分別基於販賣甲基安非他命營利之犯意，於向曾新發購入甲基
安非他命後，復於如原判決附表編號1-26、28-47 所示之時間、
地點，以其所使用之0000000000號行動電話，作為對
外聯繫毒品交易事宜之聯絡工具，於接獲購買毒品者購買毒品之
電話後，即約定地點而先後販賣甲基安非他命與如上開附表所示
之人，被告共計販賣甲基安非他命四十六次，從中獲得新台幣（
下同）八萬一千六百元。嗣警方對被告所使用之上開行動電話為
通訊監察，並於民國九十六年四月十一日，前往台東縣台東市○
○路三十五巷三十號，將被告拘提到案等情。因而撤銷第一審關
於販賣第二級毒品（四十六罪）部分之判決，改判論處被告販賣
第二級毒品（四十六罪）罪刑，固非無見。
惟查：(一)、有罪判決書之事實一欄，為判斷其適用法令當否之準
據，法院應將依職權認定與論罪科刑有關之事實，翔實記載，且
對於被告所犯之罪究應如何為法律上之評價，並應於理由欄內詳
加論斷其法律關係，而使事實認定與理由說明，互相適合，方為
合法。又販賣毒品罪，不以販入後復行賣出為構成要件，祇須行
為人以營利為目的，將毒品購入或賣出，有一於此，其犯罪即屬
完成。原判決於事實欄認定記載：……被告分別基於販賣甲基安
非他命營利之犯意，於向曾新發購入甲基安非他命後，分別販賣
與如原判決附表編號1-26、28-47 所示之人等情。然原判決於事
實欄並未認定記載被告究係一次或多次向曾新發購入甲基安非他
命，惟於理由欄復又援引被告相關供述各情，說明被告係向如原
判決附表編號1-26、28-47 所示之人，取得現金後，向曾新發購
入甲基安非他命（原判決第四頁第二十七至三十一行）；又原判
決理由欄亦未論述說明被告向曾新發購入甲基安非他命之犯行，
究應如何為法律上之評價，及其與被告販賣甲基安非他命與如原
判決附表編號1-26、28-47 所示之人，二者間之法律關係如何，
其事實欄之認定記載與理由欄之論述說明，不盡明確一致，本院
無從判斷其適用法律是否有當，尚有未合。(二)、毒品危害防制條
例第十八條第一項前段規定：「查獲之第一、二級毒品及專供製
造或施用第一、二級毒品之器具，不問屬於犯人與否，均沒收銷
燬之」，係以第一、二級毒品及專供製造或施用第一、二級毒品
之器具，對社會公安具有嚴重危險性，且為防止犯人反覆為不法
之利用，為免貽害社會及防止再犯而為之特別規定，此乃刑止一
身原則之例外；然同條例第十九條第一項規定：「犯第四條至第
九條、第十二條、第十三條或第十四條第一項、第二項之罪者，
其供犯罪所用或因犯罪所得之財物，均沒收之。」並無如第十八
條第一項前段「不問屬於犯人與否，沒收之」之特別規定，顯係
有意省略「不問屬於犯人與否，沒收之」之要件，基於刑止一身
之原則及參照刑法第三十八條第三項前段規定之立法精神，應認
「以屬於犯人者為限」，始得宣告沒收，即供犯罪所用或因犯罪
所得之財物若非犯人所有，或已非犯人所有，即無予以宣告沒收
之餘地。原判決於主文欄諭知：……未扣案之行動電話壹支（搭
配門號0000000000號，不含SIM 卡）沒收，如全部或
一部不能沒收時，追徵其價額等情。然其於事實欄僅記載：……
被告以其所「使用」之0000000000號行動電話，作為
對外聯繫毒品交易事宜之聯絡工具，嗣警方對被告所「使用」之
上開行動電話進行通訊監察等情，並未認定上開行動電話係屬被
告所有，復未於理由欄說明經由何項調查及有何證據，堪認上開
行動電話確屬被告所有，而逕於理由欄論述：……第一審依毒品
危害防制條例第十九條第一項之規定，沒收未扣案搭配門號00
00000000號之行動電話一具，如不能沒收時追徵其價額
，並無不當（原判決第八頁第十三至十九行）等情，已有未合。
又原判決於理由欄另論述：該行動電話內含SIM 卡一張，依國內
電信公司一般定型化契約之約定，該SIM 卡之所有權仍歸屬電信
公司，持有人僅因承租門號而取得使用權，非屬被告所有，故未
併予宣告沒收（原判決第八頁第十四至十七行）等情，並未說明
其為上開論述所憑之依據為何，致檢察官上訴意旨得據以指摘，
其查證未盡且理由欠備，遽行判決，亦有未洽。檢察官及被告上
訴意旨分別指摘原判決不當，尚非全無理由。按第三審法院應以
第二審判決所確認之事實為判決基礎，刑事訴訟法第三百九十四
條第一項前段定有明文。原判決上述之違背法令，影響於事實之
確定，本院無可據以為裁判，應將原判決撤銷，發回原審法院更
為審判。
據上論結，應依刑事訴訟法第三百九十七條、第四百零一條，判
決如主文。
中    華    民    國  九十七  年    十    月  二十九  日
                      最高法院刑事第一庭
                          審判長法官  董  明  霈
                                法官  林  茂  雄
                                法官  張  祺  祥
                                法官  賴  忠  星
                                法官  林  秀  夫
      本件正本證明與原本無異
                                      書  記  官
中    華    民    國  九十七  年   十一   月    六    日
                                                     Ｒ


司法院資訊處製作；財團法人民間司法改革基金會備份。
